【裁判字號】    90,訴,1132
【裁判日期】    900928
【裁判案由】    偽造文書等
【裁判全文】
臺灣板橋地方法院刑事判決                          九十年度訴字第一一三二號
    公  訴  人  臺灣板橋地方法院檢察署檢察官
    被      告  丙○○○
                丁○○
右列被告等因偽造文書等案件，經檢察官提起公訴（九十年度偵緝字第五三三、五三
四、五三五、五三六號），本院判決如左：
    主  文
丙○○○、丁○○共同連續行使偽造私文書，足以生損害於他人，各處有期徒刑壹年
拾月。
    事  實
一、緣丙○○○自民國（下同）八十六年十二月二十日起，在其與其夫丁○○共同所
    經營位於臺北縣樹林市○○路○段二二─三０號之順輪股份有限公司（下稱順輪
    公司）內，自任會首（會首名義為順輪公司）籌組互助會（以下簡稱甲互助會）
    ，並邀集吳誌論、陳麗馨、張漢潮、卯○○、庚○○、「縱橫」、林文彬、劉美
    蘭（二會）、陳春美、陳慰遠、「勇達」、呂塗龍、葉明芳、澎雲鄰（二會）、
    鄭進發（二會）、林貴珠、鄭進銘、林嘉容、林速、黃秀玉、徐寶珠、楊芳玉、
    林美津、乙○○（二會，另一會係以何秀美名義加入）、未○、張丑○（係由張
    丑○與子○○合為一會，而以子○○名義入會）、黃懿蜜、甲○○○、蘇顯權（
    二會）等人加入為該互助會會員，另丁○○亦加入一會，計三十五會（不含會首
    ），每會金額為新臺幣（下同）二萬元，採「內標制」（亦即投標者以一定金額
    得標後，其餘會員給付予會首之會款即可扣除該得標金額，起訴書誤載為「外標
    制」），底標為二千五百元，會期自八十七年一月十日起至八十九年七月十日止
    ，每月十日下午一時在順輪公司內開標，每年於六月二十日及十二月二十日，各
    加標一次；丙○○○又自八十七年八月五日起，在臺北縣板橋市○○路七四巷七
    弄十一之三號四樓內，自任會首籌組互助會（以下簡稱乙互助會），並邀集李新
    佳、己○○、戊○○、洪太太、壬○○、未○、阿枝（二會）、楊芳玉、王武雄
    、林麗珍、林麗美、寅○○（二會）、鄭丞昌、徐玉雲、徐玉萍、辰○○、庚○○、卯○○、巳○○（二會）、邱來春（二會）、吳基真（二會）、壬○○、龔
    太太、蘇顯權（二會）、蘇瑞玟、蘇瑞鳳、蘇瑞玲、午○○、黃俊祥、甲○○○
    、阿香等人加入為該互助會會員，另丁○○亦加入一會，計三十九會（不含會首
    ），每會金額為二萬元，採「內標制」，底標為二千五百元，會期自八十七年八
    月五日起至九十年十一月五日止，每月五日晚間七時三十分在上址開標；丙○○○另自八十九年七月十日起，在其與丁○○共同所經營位於臺北縣樹林市○○路
    ○段二二─三０號之煜生股份有限公司（下稱煜生公司）內，自任會首（會首名
    義為煜生公司）籌組互助會（以下簡稱丙互助會），並邀集乙○○（二會）、何
    秀美、王怡淩、葉義振、林喜容、鄭進發（二會）、林貴珠、黃懿蜜、蘇顯權（
    二會）、卯○○、庚○○、「縱橫」、林文彬、劉美蘭（二會）、陳春美、「群
    鑫」（三會）、王先生、高秋琴、呂塗龍、陳玉雲、「久興」、辛○○等加入為
    該互助會會員，另丁○○亦加入一會，計二十九會（不含會首），復虛列甲○○○一會，每會金額為二萬元，採「內標制」，底標為二千五百元，會期自八十九
    年七月十日起至九十一年十二月十日止，每月十日下午一時在煜生公司內開標。
    詎丙○○○與丁○○二人自八十八年間，因經營順輪公司及煜生公司發生財務困
    難週轉不靈，竟共同意圖為自己不法之所有，並基於行使偽造私文書及詐欺取財
    之概括犯意聯絡，於八十八年（起訴書誤載為八十七年）至八十九年六月十日間
    之某月開標日，在順輪公司內，於辦理甲互助會投標事務之際，擅自偽以會員張
    丑○或乙○○名義參與投標，並在投標單上偽填四千二百元至五千三百元間之某
    投標金額，及偽簽「張丑○」或「乙○○」之署名，而偽造該紙依習慣足以表示
    其參與互助會投標標取會款用意證明之準私文書，並提出行使參與競標，足以生
    損害於張丑○或乙○○本人及該組互助會斯時其餘尚未標取會款之活會會員，俟
    其冒名得標後，再偽以張丑○或乙○○得標為由（對張丑○或乙○○本人則泛稱
    其他會員得標云云），向該組互助會會員收取會款，致該組互助會於斯時尚未標
    取會款之活會會員至少二人次，陷於錯誤，而分別交付該等款項予丙○○○，丙○○○與丁○○二人藉此詐得金額至少二萬九千四百元（以冒標日期為八十九年
    六月十日〈斯時僅餘乙○○及張丑○二活會員〉及冒標金額五千三百元為計算基
    準─依此計算結果所得為最低詐得金額）；丙○○○與丁○○復承同一行使偽造
    私文書及詐欺取財之概括犯意，自八十八年（起訴書誤載為八十七年）至八十九
    年七月五日之期間內，於辦理乙互助會投標事務之際，先後十四次，連續利用會
    員未集合共同到場標會之機會，擅自偽以會員林麗珍、寅○○、徐玉雲、徐玉萍
    、卯○○、巳○○、蘇顯權、午○○、黃俊祥及另五名會員名義參與投標，每次
    均在各該投標單上偽填偽填四千二百元至五千三百元間不等之投標金額，及偽簽
    「林麗珍」、「寅○○」、「徐玉雲」、「徐玉萍」、「卯○○」、「巳○○」
    、「蘇顯權」、「午○○」、「黃俊祥」及上述另五名會員之署名，而偽造該等
    依習慣足以表示其參與互助會投標標取會款用意證明之準私文書，並提出行使參
    與競標，足以生損害於林麗珍、寅○○、徐玉雲、徐玉萍、卯○○、巳○○、蘇
    顯權、午○○、黃俊祥及上述另五名會員本人及該組互助會其餘尚未標取會款之
    活會會員，俟其冒名得標後，再分別偽以林麗珍、寅○○、徐玉雲、徐玉萍、卯
    ○○、巳○○、蘇顯權、午○○、黃俊祥及上述另五名會員得標為由（對林麗珍
    、寅○○、徐玉雲、徐玉萍、卯○○、巳○○、蘇顯權、午○○、黃俊祥及上述
    另五名會員，則泛稱其他會員得標云云），向該組互助會會員各收取二萬三千八
    百元至二萬四千七百元不等金額之會款（每次冒標時，依其冒標之得標金額為四
    千二百元至五千三百元，而收取二萬三千八百元至二萬四千二七百元不等之會款
    ），致該組互助會於上開丙○○○與丁○○歷次冒標時尚未標取會款之活會會員
    寅○○、黃楊芳玉、巳○○、午○○、戊○○、甲○○○、庚○○、卯○○、辰
    ○○、未○、己○○、癸○○等總計一千一百八十九人次，均陷於錯誤，而分別
    如數交付該等款項予丙○○○及丁○○，丙○○○與丁○○前後藉此共計詐得至
    少一千零二萬八千二百元款項（以八十九年七月五日連續向前回溯十四次開標及
    冒標金額五千三百元為計算基準〈依此計算結果所得為最低詐得金額〉，其中會
    首丙○○○及會員丁○○二部分須予扣除）；丙○○○與丁○○再承同一行使偽
    造私文書及詐欺取財之概括犯意聯絡，於八十九年七月十日及同年八月十日，於
    辦理丙互助會投標事務之際，先後二次，連續利用會員未集合共同到場標會之機
    會，擅自偽以會員乙○○、鄭進發名義參與投標，在投標單上偽填「二千七百元
    」（乙○○）及「三千一百元」（鄭進發）及偽簽「乙○○」、「鄭進發」之署
    名，而偽造該等依習慣足以表示其參與互助會投標標取會款用意證明之準私文書
    ，並提出行使參與競標，足以生損害於乙○○、鄭進發本人及該組互助會其餘會
    員（斯時該組互助會尚無任一會員得標），俟其冒名得標後，再分別偽以乙○○
    、鄭進發得標為由（對乙○○、鄭進發本人則泛稱其他會員得標云云），向該組
    互助會會員各收取一萬七千三百元（冒標乙○○部分）及一萬六千九百元（冒標
    鄭進發部分），致該組互助會全部會員（不含丁○○本人及虛列之甲○○○）均
    陷於錯誤，而分別如數交付該等款項予丙○○○及丁○○，丙○○○與丁○○前
    後藉此共計詐得九十五萬七千六百元款項（其中冒標乙○○部分，計詐得四十八
    萬四千四百元，冒標鄭進發部分，計詐得四十七萬三千二百元）。嗣丙○○○宣
    告倒會，經乙○○、寅○○、辛○○、子○○、曹揚芳玉、巳○○、午○○、戊○○、癸○○、甲○○○、庚○○、卯○○、辰○○、未○、壬○○、己○○等
    會員屢屢催討會款，並核對標會紀錄，始知悉上情。
二、案經乙○○、寅○○、辛○○、子○○、曹揚芳玉、巳○○、午○○、戊○○、
    癸○○、甲○○○、庚○○、卯○○、辰○○、未○、壬○○、己○○訴請臺灣
    板橋地方法院檢察署檢察官偵查起訴。
    理  由
一、訊據被告丙○○○對於右揭犯行，坦承不諱，另被告丁○○則矢口否認有行使偽
    造私文書及詐欺取財犯行，辯稱：上開互助會事務，均由被告丙○○○負責處理
    ，伊對於互助會事務並不清楚，亦無參與冒標會款之情事云云。惟查：右揭被告
    丙○○○冒標詐取會款之事實，業據被告丙○○○於本院調查及審理時供明在卷
    ，核與告訴人乙○○、寅○○、辛○○、子○○、曹揚芳玉、巳○○、午○○、
    戊○○、癸○○、甲○○○、庚○○、卯○○、辰○○、未○、壬○○、己○○
    指訴之情節相符，並有上開互助會單影本三份附卷可稽，且被告丙○○○與其夫
    即被告丁○○所共同經營之順輪公司及煜生公司，自八十八年間起，即因財務發
    生問題急需資金週轉等節，業據被告丙○○○與丁○○二人一致陳明在卷，而被
    告丙○○○當時即係因順輪公司及煜生公司需鉅額資金週轉，始連續實施上開冒
    標詐取會款之行為，復據被告丙○○○供述無訛，被告丁○○當時既與其妻即被
    告丙○○○共同經營上開公司，其對於該等公司自八十八年間起發生財務問題急
    需資金週轉一事，自應知悉甚稔，詎斯時該等公司竟得以屢屢獲得鉅額資金以供
    週轉，則殊難認被告丁○○毫無參與被告丙○○○之上開冒標詐取會款行為，再
    參諸被告丙○○○於偵查中復供稱被告丁○○對於其冒標詐取會款一事確係知情
    等語（參見卷附臺灣板橋地方法院檢察署九十年度偵緝字第五三四號偵查卷第十
    五頁背面），益徵被告丁○○空言否認犯行，顯屬事後圖卸推託之詞，要無足採
    。綜上所述，本件事證已臻明確，被告犯行洵堪認定。
二、按民間互助會，除有特別約定外，僅係會首與會員訂立之契約，會員與會員間並
    無法律關係存在，已得標會員，依據其與會首間之契約，無論由何人得標，均有
    按期繳交會款之義務，故會首假藉他人名義標取會款，其所詐取者，應僅限於尚
    未得標會員繳納之會款；次按互助會之標單，僅記載會員姓名及一定金額之標息
    ，第三人僅憑標單之內容觀之，尚不能明瞭其用意何在，須依該互助會之約定始
    足以表明該姓名係標取會款之會員，該金額係標取會款之利息，其應係表示參與
    競標互助會會款之一定用意之證明，而屬刑法第二百二十條第一項以文書論之準
    私文書。核被告二人所為，均係犯刑法第二百十六條、第二百二十條第一項、第
    二百十條之行使偽造準私文書罪、刑法第三百三十九條第一項之詐欺取財罪；彼
    等二人間，具有犯意聯絡與行為分擔，均為共同正犯；彼等先後多次詐欺取財及
    行使偽造準私文書犯行，均時間緊接，犯罪構要件相同，所犯罪名又屬同一，顯
    係基於概括犯意反覆而為，為連續犯，應分別依刑法第五十六條之規定論以一罪
    並加重其刑；又彼等每次冒標後向其他多數尚未標取會款之活會會員詐取會款，
    係以一詐欺行為同時詐騙多數活會會員，而觸犯數同種詐欺取財罪名，為同種想
    像競合犯，應依刑法第五十五條前段規定，從一重論以詐欺取財罪；又彼等所犯
    上開行使偽造準私文書與詐欺取財二罪間，具有手段（行使偽造準私文書）與目
    的（詐欺取財）之關係，為牽連犯，應依刑法第五十五條後段規定，從一重之行
    使偽造準私文書罪處斷；至其偽造署押之行為，為偽造準私文書之階段行為，其
    偽造準私文書之低度行為，復為行使之高度行為所吸收，均不另論罪。公訴人雖
    未就如事實欄所載除「被告二人偽以卯○○、巳○○、午○○名義填寫標單金額
    ，並持以行使之方式，冒標合會會款」以外之部分提起公訴，惟該等部分與原起
    訴論罪部分，既具有連續犯之裁判上一罪關係，自為起訴效力所及，依審判不可
    分原則，本院自得併予審判。爰審酌被告二人籌組互助會，並邀集其友人入會，
    詎為貪圖私利而以冒標手段詐取會款，嚴重破壞彼等友人間之情誼及信任關係，
    此外，並參酌彼等素行狀況（被告丙○○○無前科，被告丁○○曾先後於八十二
    年間及八十五年間，因違反就業服務法案件，經本院分別判處罰金五千元及拘役
    五十五日確定，先後於八十二年七月十二日及八十六年六月十日執行完畢，有臺
    灣高等法院檢察署刑案紀錄簡覆表二份在卷可查）及犯罪之動機、目的、手段及
    犯罪後態度等一切情狀，分別量處如主文所示之刑，以示懲戒。
三、如事實欄所載被告二人所偽造之各該互助會標單（含標單內偽造之各該署名），
    雖為被告所有供犯罪所用之物，惟並無積極證據足資證明該等標單目前仍然存在
    ，爰不另為沒收之諭知，併此敘明。
據上論斷，應依刑事訴訟法第二百九十九條第一項前段，刑法第二十八條、第五十六
條、第二百十六條、第二百二十條第一項、第二百十條、第三百三十九條第一項、第
五十五條，罰金罰鍰提高標準條例第一條前段，判決如主文。
本案經檢察官毛有增到庭執行職務
中      華      民      國       九十       年     九     月    二十八  日
                                        臺灣板橋地方法院刑事第二庭
                                            法  官  王  屏  夏
右正本證明與原本無異。
如不服本判決，應於判決送達後十日內，向本院提出上訴狀。
                                            書記官楊  璧  華
中      華      民      國       九十       年     九     月    二十八  日
附錄本案論罪科刑法條全文：
刑法第二百十條：
偽造、變造私文書，足以生損害於公眾或他人者，處五年以下有期徒刑。
刑法第二百十六條：
行使第二百十條至第二百十五條之文書者，依偽造、變造文書或登載不實事項或使登
載不實事項之規定處斷。
刑法第二百二十條：
在紙上或物品上之文字、符號、圖畫、照像，依習慣或特約，足以為表示其用意之證
明者，關於本章及本章以外各罪，以文書論。
錄音、錄影或電磁紀錄，藉機器或電腦之處理所顯示之聲音、影像或符號，足以為表
示其用意之證明者，亦同。
稱電磁紀錄，指以電子、磁性或其他無法以人之知覺直接認識之方式所製成之紀錄，
而供電腦處理之用者。
刑法第三百三十九條：
意圖為自己或第三人不法之所有，以詐術使人將本人或第三人之物交付者，處五年以
下有期徒刑、拘役或科或併科一千元以下罰金。
以前項方法得財產上不法之利益或使第三人得之者亦同。
前二項之未遂犯罰之。


司法院資訊處製作；財團法人民間司法改革基金會備份。
